臺灣高雄地方法院民事裁定　　　　　100年度消債更字第106號
聲　請　人　徐瑞珠
上列當事人因消費者債務清理事件聲請更生，本院裁定如下：
    主  文
聲請駁回。
聲請費用由聲請人負擔。
    理  由
一、按「聲請更生或清算不合程式或不備其他要件者，法院應以
    裁定駁回之。」、「債務人與金融機構協商成立者，不得聲
    請更生或清算。但因不可歸責於己之事由，致履行顯有重大
    困難者，不在此限。」、「本條例施行前，債務人依金融主
    管機關協調成立之中華民國銀行公會會員辦理消費金融案件
    無擔保債務協商機制與金融機構成立之協商，準用前項之規
    定。」，消費者債務清理條例第8 條前段、第151 條第5 項
    、第6 項分別定有明文。是債務清償方案成立後，應由債務
    人按其條件履行，如因事後發生情事變更，在清償期間收入
    或收益不如預期，致該方案履行困難甚或履行不能，因不可
    歸責於己，始能准許債務人聲請更生或清算，以避免債務人
    任意毀諾已成立之協商，濫用更生或清算之裁判上債務清理
    程序。況私法上之債之關係，係以當事人間之信賴關係為基
    礎，為社會經濟組織之重要支柱，故當事人於以法律行為追
    求自己之利益之際，亦應顧及對方之利益，並考量債權債務
    在社會上之作用，本於誠實及信用之原則，行使其債權及履
    行其債務，故消費者如已與金融機構協商成立，債務人原則
    上本應受該成立之協議所拘束，如無特殊情事，其原即應依
    此協商結果而為誠信履行，另債務人於協商程序，本即得考
    量自身之經濟、償還能力而自由決定成立協商或選擇不成立
    ，不論係考量分期利益或減輕一時之利息分擔，債務人仍有
    相當之自主意思，故於債務清償方案成立後，不能或不願依
    約履行而依例外條款復聲請更生或清算者，自應就其例外情
    形嚴予審核，於該當後復核其不能清償債務或有不能清償之
    虞而使其陷於經濟上之困境時，始准之為其所負義務關係之
    調整，以避免其任意毀諾、濫用債務清理程序而藉此善意之
    立法惡意圖謀減免債務，致使該程序陷於道德之危險，並因
    此使社會之信用緊縮而造成經濟之動盪。從而，所謂「不可
    歸責於己之事由」，應係指客觀上聲請人之支出增多，或收
    入、收益減少，非其成立協商時所能預期，諸如物價上漲而
    成本增加、家屬患病等以致支出增加，或因病無法工作、僱
    佣之公司倒閉或裁員、失業、減薪等以致收入減少等情形，
    始足當之。
二、聲請意旨略以：聲請人即債務人徐瑞珠前向金融機構辦理消
    費貸款、信用卡契約等致積欠有擔保及無擔保債務，因無法
    清償債務，而於民國95年9 月間依金融主管機關協調成立之
    中華民國銀行公會會員辦理消費金融案件無擔保債務協商機
    制，與各債權銀行達成分期還款協議，同意自95年10月起分
    108 期，並於每月以新臺幣（下同）20,054元依各債權銀行
    債權金額比例清償各項債務至全部清償為止，僅繳納1 期後
    即毀諾；又於97年間與各債權銀行為個別一致性協商，合計
    每月需清償7,637 元，惟聲請人之收入如扣除上開每月應償
    還金額，尚須支付個人必要生活費用及房貸，已入不敷出，
    是聲請人未依前開分期還款協議繼續履行，乃不可歸責於聲
    請人之事由所致，而聲請人現已不能清償債務，復未經法院
    裁定開始清算程序或宣告破產，爰依法聲請准予裁定更生等
    語。
三、經查：
  (一)聲請人前向各金融機構辦理消費貸款、信用卡契約等致積欠
    有擔保及無擔保債務，因無法清償，而於95年間曾依「中華
    民國銀行公會會員辦理消費金融案件無擔保債務協商機制」
    與最大債權銀行國泰世華商業銀行股份有限公司（下稱國泰
    世華銀行）辦理協商而與各債權人達成分期還款協議，同意
    自95年10月起分108 期，並於每月10日以20,054元依各債權
    銀行債權金額比例清償各項債務至全部清償為止，而聲請人
    於協商成立後，僅繳納1 期後即毀諾，又於97年間與各債權
    銀行為個別一致性協商，同意自97年8 月起，分120 期，利
    率5 ％，每月分別繳納2,551 元方式償還國泰世華銀行債務
    ，1,796 元償還中國信託商業銀行債務，1,170 元償還香港
    上海匯豐銀行（原中華銀行）債務，1,220 元償還台北富邦
    銀行債務，900 元償還香港上海匯豐銀行債務，合計每月需
    清償7,637 元等情，此有財團法人金融聯合徵信中心前置協
    商專用債權人清冊、國泰世華銀行陳述意見狀、個別協商一
    致性協議書、民事陳報狀等在卷可稽（卷第59頁至61頁、第
    99頁至112 頁、第18頁至23頁、第84頁至88頁、第9 頁、第
    83頁），堪認屬實。
  (二)聲請人自95年7 月間起至現址經營冷飲店，名下有2 筆房地
    ，依公告現值之財產價值約為283,904 元，每月平均營業收
    入為90,000元，每月須負擔營業貨品平均費用42,500元及營
    業店面租金6,000 元等情，此經本院依職權調取本院100 年
    度消債抗字第21號卷宗核閱屬實，並有上開裁定書附卷可稽
    ，堪信為真實；聲請人於本院主張：自95年7 月23日至99年
    12月30日止每月營業額為85,000元云云，顯與事實不符，自
    不足採。則依聲請人經營冷飲店之每月收入為核算基礎，扣
    除營業成本即營業貨品款項42,500元及店面租金6,000 元後
    ，聲請人於95年至97年每月營業淨所得約為41,500元【計算
    式：90,000－42,500－6,000 ＝41,500】。
  (三)支出部分，聲請人個人日常生活必要費用部分，審酌聲請人
    負債之現況，基於社會經濟活動之互賴及誠信，該日常生活
    所需費用，自應節制開支，不得有超越一般人最低生活標準
    之享受，否則反失衡平，本院參酌內政部社會司所公告歷年
    最低生活費標準，95年度台灣省每人每月最低生活費標準為
    9,210 元、97年度台灣省每人每月最低生活費標準為9,829
    元，則聲請人每月最低生活費除有特殊情形並有證據證明者
    外，自宜以此為度，始得認係必要支出。又聲請人係於97年
    12月2 日與配偶陳輝仁結婚，此有戶籍謄本在卷可稽（卷第
    11頁），故於95年間尚無須扶養配偶陳輝仁；又陳輝仁名下
    無財產，97年度至98年度均無申報所得資料，此有財產歸屬
    資料清單、綜合所得稅各類所得資料清單在卷可參（卷第39
    頁至第41頁），則其配偶在查無收入情況下，其主張現每月
    負擔其配偶最低生活必要費用應為可採。又聲請人於95年及
    97年毀諾時每月應負擔之房貸約為5,000 元乙節，亦經本院
    依職權調取本院100 年度消債抗字第21號卷宗核閱屬實，並
    有上開裁定書附卷可稽，堪信為真實。本院考量上開房屋貸
    款支出之房地為其全家人所住居，其支出之金額亦屬合理，
    應予以列計，惟於計算其每月必要生活費用時，即應扣除相
    當於房租支出所佔比例24.3％，則95年度每月必要生活費用
    為6,972 元【計算式：9,210 －（9,210 ×24.3％）=6,972
    ，元以下4 捨5 入】、97年度每月必要生活費用應為7,441
    元【計算式：9,829 －（9,829 ×24.3％）=7,441，元以下
    4 捨5 入】
  (四)綜上所述，依聲請人95年毀諾當年度之每月收入41,500元為
    核算基礎，扣除95年度當時個人生活費用6,972 元及房貸5,
    000 元後，尚有29,528元可供清償【計算式：41,500－6,97
    2 －5,000 ＝29,528】，應足負擔協商款20,054元，故聲請
    人主張有不可歸責之事由，尚難採認。又於97年7 、8 月間
    ，聲請人與各債權銀行成立個別一致性協商，於收入不變之
    情況下，於扣除個人日常生活所需之必要費用7,441 元、扶
    養配偶陳輝仁之費用7,441 元及房貸費用5,000 元後，尚有
    21,618元可供清償債務【計算式：41,500－7,441 －7,441
    －5,000 ＝21,618】，於扣除個別協商款項7,637 元後，仍
    有餘額13,981元可供運用，尚難認有不能清償之虞。是聲請
    人之毀諾，實不符消費者債務清理條例第151 條所定可以提
    起本件更生聲請之要件。
四、綜上所述，本件聲請人前已與金融機構協商成立，既無法立
    證證明其確於與金融機構達成前揭協商後，有何不可歸責於
    己之事由致依原協商條件履行有重大困難，其聲請更生自屬
    要件不備，又屬無從補正，依首揭條文之意旨，自應予以駁
    回。
五、據上論結，本件聲請為無理由，依消費者債務清理條例第11
    條第1項、第8條前段，裁定如主文。
中    華    民    國  100    年    7   月    1        日
                        民事庭  法  官  邱泰錄
以上正本，係照原本作成。
如不服本裁定，應於送達後10日內，向本院提出抗告狀。
中    華    民    國  100    年    7    月    1       日
                                書記官  梁竫